【裁判字號】    98,訴,538
【裁判日期】    981214
【裁判案由】    違反稅捐稽徵法
【裁判全文】
臺灣臺北地方法院刑事判決               98年度訴字第538號
公  訴  人  臺灣臺北地方法院檢察署檢察官
被      告  甲○○
選任辯護人  沙洪律師
上列被告因違反稅捐稽徵法案件，經檢察官聲請簡易判決處刑（
98年度偵緝字第166 號），本院認不宜以簡易判決處刑，改行通
常程序訴訟審理，被告於本院準備程序進行中，就被訴事實為有
罪之陳述，經本院告知簡式審判程序意旨，並聽取公訴人、被告
及辯護人之意見後，本院合議庭裁定依簡式審判程序審理，判決
如下：
    主  文
甲○○行使從事業務之人，明知為不實之事項，而登載於其業務
上作成之文書，足以生損害於公眾及他人，處拘役參拾日，如易
科罰金，以新臺幣壹仟元折算壹日。又公司負責人，為納稅義務
人，以不正當方法逃漏稅捐，處有期徒刑貳月，如易科罰金，以
新臺幣壹仟元折算壹日。
    事  實
一、甲○○係設於臺北市信義區○○○路○ 段1 之7 號8 樓之「
    淳旭實業有限公司（下稱淳旭公司，統一編號為00000000）
    」之登記負責人，為公司法上之負責人，並實際經營該公司
    ，且以遣人製作各類所得扣繳暨免扣繳憑單（下稱扣繳憑單
    ）為其附隨業務，為從事業務之人，其明知乙○○（不知情
    ）於民國95年間僅在淳旭公司任職11月及12月共兩個月，實
    際領取薪資新臺幣（下同）38,520元，竟各基於行使業務上
    登載不實之文書及使納稅義務人淳旭公司不法逃漏稅捐之犯
    意，於96年5 月16日申報95年度營利事業所得稅（下稱營所
    稅）前之96年間某日，指示不知情之會計人員在淳旭公司內
    ，登載淳旭公司給付乙○○於95年間之薪資所得420,000 元
    （即虛報薪資所得381,480 元）之不實事項在乙○○之95年
    度綜合所得稅（下稱綜所稅）扣繳憑單上，而作成該業務文
    書，並持以於96年5 月16日，向財政部臺北市國稅局信義稽
    徵所列報淳旭公司95年度之營所稅薪資成本扣抵項目，而行
    使該業務上登載不實之文書，納稅義務人淳旭公司即以此不
    正當方法逃漏營所稅計95,370元，足生損害於乙○○、稅捐
    稽徵機關對於稅捐核課之正確性，嗣因乙○○接獲補稅通知
    ，始查悉上情。
二、案經乙○○訴由臺灣士林地方法院檢察署檢察官呈請臺灣高
    等法院檢察署檢察長令轉臺灣臺北地方法院檢察署檢察官偵
    查後聲請以簡易判決處刑。
    理  由
一、程序部分：按檢察官聲請以簡易判決處刑之案件，經法院認
    為有刑事訴訟法第451 條之1 第4 項但書之情形者，應適用
    通常程序審判之，同法第452 條定有明文。經查，本件被告
    甲○○被訴案件，本院於調查後，認有刑事訴訟法第451 條
    之1 第4 項但書之情形，不宜以簡易判決處刑，爰依上開刑
    事訴訟法第452 條之規定，改用通常程序審判之；又其所犯
    係死刑、無期徒刑或最輕本刑為3 年以上有期徒刑以外之罪
    ，其於審理中就被訴事實為有罪之陳述，經本院告知簡式審
    判程序之旨，並聽取當事人意見後，經本院合議庭依刑事訴
    訟法第273 條之1 第1 項規定裁定由受命法官獨任進行簡式
    審判程序，合先敘明。
二、上開事實，業據被告於本院98年4 月27日、98年11月30日之
    準備及審理程序中坦承不諱，核與證人乙○○之偵訊證詞相
    符，並有財政部臺北市國稅局98年4 月7 日財北國稅審三字
    第0980034742號函文（核算所逃漏之營所稅數額如上）、淳
    旭公司之營利事業登記基本資料查詢、淳旭公司95年度營所
    稅結算申報更正核定通知書、網路申報書資料、乙○○95年
    度未申報綜所稅核定通知書等件在卷可稽，堪認被告上開任
    意性自白核與事實相符而可採信，是本案事證已臻明確，其
    犯行堪以認定，自應依法論科。
三、按扣繳憑單係由扣繳義務人（如公司）依所得稅法所製作之
    單據，為從事此製作、登載業務之人業務上作成之文書，其
    用意在於方便稅捐稽徵機關蒐集及掌握課稅資料，以利稅捐
    之核課，並非證明交易事項發生之經過而為造具記帳憑證，
    或證明處理會計事項人員之責任而為記帳所根據之憑證，自
    難認係商業會計法所稱「原始憑證」或「記帳憑證」，如有
    登載不實，足生損害於公眾或他人，應係該當刑法第215 條
    之罪，且該罪屬於身分犯之一種，尚不成立商業會計法第71
    條填製不實會計憑證之罪（最高法院92年度台上字第6116號
    、91年度台上字第7411號、86年度台上字第5125號等判決意
    旨參照），是營利事業填製扣繳憑單，係附隨公司業務而製
    作，屬業務上所掌之文書，且為公司負責人繼續反覆執行之
    事務，公司負責人自為從事此項業務之人。又按結算申報書
    上雖有不實記載，惟因該項書表係申報稅捐所必須附帶填寫
    者，公司、行號向稅捐稽徵機關申報營所稅，係履行其公法
    上納稅之義務，並非業務行為，尚難認被告作成不實營所稅
    結算申報書並持以申報，係明知不實之事項而登載於業務上
    作成之文書並加以行使，並不構成刑法第216 條、第215 條
    行使業務登載不實文書罪（最高法院84年度台上字第5999號
    判決、72年度台上字第5453號判決均同此意旨可參）。
四、查被告係淳旭公司之登記負責人，並為實際負責該公司業務
    經營之人，且經手指示營所稅之申報事宜，於其執行職務之
    範圍內為公司法第8 條所規定之公司負責人，其以遣人填報
    淳旭公司各類所得扣繳憑單為其附隨業務，自屬從事業務之
    人，其指示不知情但亦從事淳旭公司報稅業務之會計人員虛
    列乙○○之95年度薪資所得，據以製作扣繳憑單並向稅捐機
    關申報稅捐，而使淳旭公司得以逃漏依法應繳納之營所稅，
    核其所為，係犯刑法第216 條、第215 條行使業務登載不實
    文書罪、稅捐稽徵法第47條第1 項第1 款、第41條之公司負
    責人為納稅義務人以不正當方法逃漏稅捐罪（按稅捐稽徵法
    第47條於98年5 月27日修正公布，新法增訂第2 項「前項規
    定之人與實際負責業務之人不同時，以實際負責業務之人為
    準」，原第1 款規定並無變更，因被告乃公司法規定之公司
    負責人，且為實際負責人，故新法增訂於本案並無影響，且
    非法律變更，故逕行適用修正後之該法第47條第1 項第1 款
    ，併此指明）。而其業務上登載不實文書之低度行為為行使
    業務上登載不實文書之高度行為所吸收，不另論罪。被告利
    用不知情之會計人員犯上開之罪，為間接正犯。
五、又按所得稅法第7 條第3 項規定「本法稱納稅義務人，係指
    依本法規定，應申報或繳納所得稅之人」。公司為法人，公
    司負責人為自然人，二者在法律上並非同一人格主體。公司
    負責人為公司之代表，其為公司所為行為，應由公司負責。
    故公司負責人為公司以不正當方法逃漏稅捐，因納稅義務人
    為公司，其所犯稅捐稽徵法第41條之罪之犯罪或受罰主體仍
    為公司，而非公司負責人，僅因公司於事實上無從擔負自由
    刑之責任，基於刑事政策上之考慮，同法第47條第1 款將納
    稅義務人之公司應處徒刑之規定，轉嫁於公司負責人。是公
    司負責人依該條款而適用徒刑之處罰，乃屬代罰之性質，並
    非因其本身之犯罪而負行為責任。而（修正前）刑法第55條
    所規定之牽連犯，必須同一人犯一罪而其方法或結果行為另
    犯他罪名，始克相當；亦即必須同一犯罪主體之二個以上犯
    罪行為間，具有目的與方法、或原因與結果之關係，始得從
    一重處斷。公司負責人為納稅義務人之公司以不正當方法逃
    漏稅捐，既非稅捐稽徵法第41條之犯罪或受罰主體，僅依同
    法第47條第1 款之規定，代替公司受徒刑之處罰，自與其本
    身為犯罪主體所犯其他罪名間，不具牽連犯關係（最高法院
    91年度台上字第2093號判決意旨參照）。是本件被告以不正
    當方法逃漏稅捐，被告本身並非稅捐稽徵法第41條之犯罪或
    受罰主體，僅係依同法第47條第1 項第1 款之規定而代替淳
    旭公司受徒刑之處罰，自與被告本身為犯罪主體所犯之刑法
    第216 條、第215 條行使業務登載不實文書罪部分，並無方
    法或結果之牽連關係，故被告所犯上開2 罪，自應分論併罰
    ；檢察官於聲請簡易判決處刑書漏載行使業務上文書登載不
    實罪，但於犯罪事實欄業已載明被告虛報薪資後申報營所稅
    之事實，故應認就行使業務上文書登載不實之部分業已起訴
    ，自應由本院併予審究而為適法之論罪科刑，附此敘明。
六、爰審酌被告身為淳旭公司名義及實際負責人，竟虛報他人不
    實薪資、行使業務上不實之文書以逃漏該公司之營所稅，造
    成被害人乙○○之損害，並影響稅捐機關核課稅款之正確性
    ，然犯後坦承犯行，態度尚可，且雖未能補繳上開稅款，但
    係因稅捐機關合併要求補徵其他欠稅所致，此業據被告及辯
    護人陳明在卷，尚非毫無悔意，惟終究尚未補繳，暨其無前
    科之素行、生活狀況、犯罪之動機、目的、手段、逃漏稅額
    多寡等一切情狀，兼參酌檢察官認不宜給予緩刑但仍請求從
    輕量刑之意見，分別量處如主文所示之刑，並各定其易科罰
    金之折算標準。
七、又被告犯罪之時間（行使業務上登載不實文書之96年5 月16
    日及嗣後之逃漏營所稅），已在96年4 月24日之後，不合中
    華民國九十六年罪犯減刑條例第2 條第1 項所規定之減刑條
    件，自無從據以減刑，附此敘明。
據上論斷，應依刑事訴訟法第452 條、第273 條之1 第1 項、第
299 條第1 項前段，稅捐稽徵法第47條第1 項第1 款、第41條，
刑法第11條前段、第216 條、第215 條、第41條第1 項前段，刑
法施行法第1 條之1 第1 項、第2 項前段，判決如主文。
本案經檢察官郭力菁到庭執行職務。
中    華    民    國    98    年    12    月    14    日
                  刑事第五庭  法  官  吳勇毅
上正本證明與原本無異。
如不服本判決應於收受送達後10日內向本院提出上訴書狀，並應
敘述具體理由；其未敘述上訴理由者，應於上訴期間屆滿後20日
內向本院補提理由書（均須按他造當事人之人數附繕本）「切勿
逕送上級法院」。告訴人或被害人如對於本判決不服者，應具備
理由請求檢察官上訴，其上訴期間之計算係以檢察官收受判決正
本之日期為準。
                              書記官  游秀珠
中    華    民    國    98    年    12    月    14    日
附錄本案論罪科刑法條全文：
稅捐稽徵法第47條
（法人或非法人團體負責人之刑責）
本法關於納稅義務人、扣繳義務人及代徵人應處徒刑之規定，於
下列之人適用之：
一、公司法規定之公司負責人。
二、民法或其他法律規定對外代表法人之董事或理事。
三、商業登記法規定之商業負責人。
四、其他非法人團體之代表人或管理人。
前項規定之人與實際負責業務之人不同時，以實際負責業務之人
為準。
稅捐稽徵法第41條
（逃漏稅捐之處罰）
納稅義務人以詐術或其他不正當方法逃漏稅捐者，處5 年以下有
期徒刑、拘役或科或併科新台幣6 萬元以下罰金。
中華民國刑法第215條
（業務上文書登載不實罪）
從事業務之人，明知為不實之事項，而登載於其業務上作成之文
書，足以生損害於公眾或他人者，處3 年以下有期徒刑、拘役或
5 百元以下罰金。
中華民國刑法第216條
（行使偽造變造或登載不實之文書罪）
行使第210 條至第215 條之文書者，依偽造、變造文書或登載不
實事項或使登載不實事項之規定處斷。

司法院資訊處製作；財團法人民間司法改革基金會備份。
